臺灣高等法院民事判決                 100年度選上字第20號
上  訴  人  謝明田
訴訟代理人  黃教倫律師
被  上訴人  李明宏
訴訟代理人  謝進益律師
上列當事人間當選無效事件，上訴人對於中華民國100年6月7日
臺灣基隆地方法院100年度選字第1號第一審判決提起上訴，本院
於100年11月29日言詞辯論終結，判決如下：
    主  文
上訴駁回。
第二審訴訟費用由上訴人負擔。
    事實及理由
一、被上訴人未於言詞辯論期日到場，核無民事訴訟法第386 條
    各款所列情形，依上訴人之聲請，由其一造辯論而為判決。
二、上訴人於原審起訴主張：伊與被上訴人均為新北市平溪區東
    勢里第1 屆里長選舉（下稱系爭選舉）之里長候選人，然被
    上訴人竟於選舉期間對該區有投票權之葉傳興交付賄賂，故
    被上訴人顯已違反公職人員選舉罷免法（下稱選罷法）第99
    條第1項之規定，爰依選罷法第120條第1項第3款提起本件訴
    訟，並聲明求為判決被上訴人於系爭選舉之當選無效。被上
    訴人則以：伊並無對葉傳興為賄選行為等語置辯。
三、原審對於上訴人之請求，判決上訴人敗訴。上訴人不服提起
    上訴，並聲明：(一)原判決廢棄；(二)被上訴人於系爭選舉之當
    選無效。被上訴人答辯聲明：上訴駁回。
四、兩造不爭執之事項：
  (一)兩造為系爭選舉之里長候選人。
  (二)被上訴人為系爭選舉之公告當選人。
  (三)葉傳興民國（下同）38年11月6日生，設籍於新北市平溪區
    東勢里，為系爭選舉有投票權之人。
五、按當選人有交付賄賂情事者，選舉委員會、檢察官或同一選
    舉區之候選人得以當選人為被告，自公告當選人名單之日起
    30日內，向該管轄法院提起當選無效之訴，選罷法第120條
    第1項第3款定有明文。經查，兩造為系爭選舉之里長候選人
    ，被上訴人為系爭選舉之公告當選人為兩造所不爭執之事實
    ，已如上四之(一)、(二)所述，而被上訴人係於99年12月3日經
    新北市選舉委員會公告當選，有該委員會99年12月3日新北
    選一字第0990550728號函附於原審卷可稽，上訴人係於公告
    當選30日內之99年12月31日提起本件當選無效之訴，則有起
    訴狀為憑，揆諸上揭揭定，自屬合法，合先敘明。
六、本件之爭點：(一)被上訴人對於有投票權之葉傳興有無交付賄
    賂之行為？(二)被上訴人就系爭選舉之當選是否無效？茲析述
    如下：
  (一)被上訴人對於有投票權之葉傳興有無交付賄賂之行為？
    按主張有利於己之事實者，就其事實有舉證之責任，民事
      訴訟法第277條前段定有明文。如負舉證責任之一方先不
      能舉證，以證實自己主張之事實為真實，縱不負舉證責任
      之一方就其抗辯之事實不能證明或陳述不明、或其舉證猶
      有疵累，仍難認負舉證責任之一方已盡其舉證責任，自不
      得為其有利之認定（最高法院17年上字第917號判例、43
      年臺上字第377號判例意旨參照）。又按刑事訴訟所調查
      之證據，及刑事訴訟判決所認定之事實，非當然有拘束民
      事訴訟判決之效力，民事法院仍應其依獨立確信之判斷，
      認定事實（最高法院38年穗上字第87號判例參照）。不負
      舉證責任之一方接受測謊呈波動反應，即令研判為說謊，
      亦屬其陳述疵累之問題，仍不能免除他方就有利於己之事
      實應負之舉證責任，尚不能據上開測謊結果為應負舉證責
      任之一方有利之認定（最高法院94年度臺上字第90判決意
      旨參照）。上訴人主張被上訴人於系爭選舉期間對該區有
      投票權之葉傳興交付賄賂一節，為被上訴人所否認，自應
      由上訴人就其主張上開有利於己之事實負舉證責任。
    兩造為系爭選舉之里長候選人，被上訴人為系爭選舉之公
      告當選人，葉傳興則設籍於新北市平溪區東勢里，為系爭
      選舉有投票權之人，為兩造所不爭執之事實，已如上四所
      述，此部分事實已堪認定。
    證人葉傳興雖於原審先後二次到庭證稱被上訴人於系爭選
      舉前赴其住處交付新臺幣（下同）1萬5千元，希望葉傳興
      家中5位有投票權人可以投票予被上訴人。不到一星期又
      至其住處向其索回該1萬5千元，並要求其於3日內還錢等
      情（見原審卷第43-44頁、124頁）。惟證人葉傳興不否認
      其於上訴人所涉違反選罷法之刑事案件警訊時證稱：就系
      爭選舉之3位候選人僅認識上訴人等情（見原審卷第125頁
      ），然於本件訴訟中則證稱：「我以前就認識他（按指被
      上訴人），因為他當過代表，算是熟悉。」等情（見原審
      卷第124頁），是其先後就是否認識被上訴人一節所述竟
      大相逕庭；又葉傳興於100年3月29日先於原審證稱不記得
      被上訴人交付1萬5千元之時間（見原審卷第43頁），嗣於
      100年5月23日於原審二度作證時，竟明確陳稱被上訴人係
      於99年11月14日在其住處交付賄款云云（見原審卷第125
      頁），其就收受賄款日期所為證述，竟距事實發生愈久遠
      ，記憶愈鮮明，亦有悖於常情，更與卷附臺灣基隆地方法
      院檢察署100年度選偵字第35號起訴書所認定被上訴人交
      付賄賂日期為99年11月20日亦不相符，是其證詞可信度已
      頗值懷疑。另上訴人於本院復以被上訴人係經由葉傳興之
      兄葉連枝居間聯繫，要葉傳興至其兄住處，以利被上訴人
      索回賄款為由，而聲請訊問證人葉連枝。然葉連枝證稱：
      「（被上訴人於系爭選舉期間）有去過（我家）一次，時
      間我忘記了，當時因為選舉快到了，他來拜票，去我家的
      時候葉傳興當時不在家」等語，並證稱被上訴人前往其住
      處拜票時未要求伊致電予葉傳興，亦未聲稱葉傳興拿他的
      錢，更不知被上訴人於系爭選舉期間有無交付金錢或物品
      予葉傳興等情（見本院卷第35頁），是葉連枝之證言，不
      足為葉傳興上開證言可信之認定。又依葉傳興上揭所證述
      之內容，被上訴人於選前交付賄賂予伊，不到一週後之選
      前旋又限期向其索回云云。然被上訴人果若如葉傳興所言
      ，於選前交付賄賂予葉傳興，即係希冀藉此使葉傳興一家
      都能投票予伊，焉有於選前甘冒使葉傳興對其反感，轉而
      支持其對手，甚或檢舉其賄選犯行之風險，再向其索回所
      交付款項之理？是葉傳興所為上開證言，與常情不符，自
      不足採信。
    又證人即上訴人競選時司機蔡漢霖雖於原審證稱：葉傳興
      曾於選舉前之星期四中午到其家，告知被上訴人向他買5
      票共1萬5千元，過幾天又來跟他要回去云云（見原審卷第
      44-45頁），但蔡漢霖所為證述，亦屬自葉傳興處聽聞之
      傳聞證據，非其所親自見聞，已難採信。而葉傳興之證詞
      不足採信，已如上六之(一)之所述，蔡漢霖所為之傳聞證
      言自更不足採信。
    另證人即上訴人之配偶謝陳卻於原審雖證稱：聽詹素珍告
      知被上訴人亦有買票情事，詹素珍則係由其友人「碧仔」
      告知云云。惟非僅詹素珍否認上開情事（見原審卷第32-3
      3頁），且謝陳卻所為之證言為傳聞證據，非其所親自見
      聞，自非可採。又證人楊清枝亦否認被上訴人有買票之事
      （見原審卷第34頁），是上開證人證詞均不足為被上訴人
      有向葉傳興交付賄賂事實之認定。
    至上訴人認被上訴人於臺灣基隆地方法院檢察署就被上訴
      人涉犯選罷法之刑事案件中，委請內政部警政署刑事警察
      局對被上訴人實施測謊，被上訴人並未通過該測謊，而認
      被上訴人確有葉傳興所指行賄情事云云。經查，被上訴人
      於上開測謊中，就其表示未向葉傳興買票，並否認給葉傳
      興1萬5千元呈現不實反應，固經臺灣基隆地方法院檢察署
      檢察官引用內政部警政署刑事警察局100年8月31日刑鑑字
      第1000116072號測謊鑑定書，載於該署100年度選偵字第3
      5號起訴書，然上訴人既就被上訴人確向葉傳興賄選之事
      實，負有舉證之責，揆諸首開說明，不負舉證責任之被上
      訴人接受測謊呈波動反應，即令研判為說謊，亦屬其陳述
      疵累之問題，仍不能免除他方就有利於己之事實應負之舉
      證責任，自不能據上開測謊結果為上訴人有利之認定。
    綜上所述，上訴人所舉之證據，均未能證明被上訴人對有
      投票權之葉傳興有交付賄賂之行為。
  (二)被上訴人就系爭選舉之當選是否無效？
    按當選人有選罷法第99條第1項，對於有投票權之人，行求
    期約或交付賄賂或其他不正利益，而約其不行使投票權或為
    一定之行使者，同一選舉區之候選人得以當選人為被告，自
    公告當選人名單之日起30日內，向該管轄法院提起當選無效
    之訴，選罷法第120條第1項第3款定有明文。經查，上訴人
    既未能證明被上訴人於系爭選舉有對有投票權之人為交付賄
    賂之行為，已如上六之(一)所述，被上訴人即無上訴人所指上
    開當選無效之情事。
七、綜上所述，上訴人未能證明被上訴人有選罷法第120條第1項
    第3款所定之當選無效事由，其依該條款之規定，對被上訴
    人提起當選無效之訴，並無理由，應予駁回。原審為上訴人
    敗訴判決，並無不合。上訴意旨指摘原判決不當，求予廢棄
    改判，為無理由，應予駁回。
八、本件事證已臻明確，兩造其餘攻擊、防禦方法及未經援用之
    證據，經本院審酌後認對判決結果不生影響，爰不一一論列
    ，附此敘明。
九、據上論結，本件上訴為無理由，依民事訴訟法第463條、第
    385條第1項、第449條第1項、第78條，判決如主文。
中    華    民    國   100    年    12    月    13    日
                    民事第十五庭
                        審判長法  官  林恩山
                              法  官  陳雅玲
                              法  官  方彬彬
正本係照原本作成。
不得上訴。
中    華    民    國   100    年    12    月    13    日
                              書記官  陳建邦